---
title: 'Crescimento da Produtividade dos Municípios Nordestinos: Convergência Absoluta
  e Condicionada'
author: Rodrigo Volmir Anderle
date: '2018-10-05'
slug: crescimento-da-produtividade-dos-municípios-nordestinos-convergência-absoluta-e-condicionada
categories:
  - Publicações
tags:
  - Academia
  - Artigo
  - Crescimento
  - Economia
---

```{r, echo=FALSE, message=F}
library(knitr)
library(stargazer)
library(tidyverse)
```

# Apresentação

  Estou prometendo disponibilizar os *scripts* para reprodução do [artigo](https://www.revistaaber.org.br/rberu/article/view/233) baseado em minha [dissertação](https://repositorio.ufpe.br/handle/123456789/13903), mas tem sido complicado. Decidi que para conseguir cumprir esse objetivo terei que dividir a tarefa. Assim, serão três *posts* contando este. Os próximos apresnetaram os testes para dependência espacial e os modelos e o último tratará dos efeitos espaciais comuns.

## Base de dados

  Para fazer a dissertação e, consequentemente, o artigo, utilizei dados dos municípios nordestinos dos Censos de 1991, 2000 e 2010. Há um problema de se trabalhar com municípios que é que eles mudam ao longo do tempo. Há emancipações e até extinções. Uma sugestão de [Reis et al.](https://www.ufmg.br/rededemuseus/crch/simposio/REIS_EUSTAQUIO_JOSE_R_ET_AL.pdf), acatada na pesquisa, é de trabalhar com áreas mínimas comparáveis. Nesse sentido o que chamo de municípios são, na verdade, áreas mínimas comparáveis (AMC) do nordeste brasileiro.
  Para fazer isso com os dados do censo é necessário agregar municípios, o que dá algum trabalho. Neste momento não vou disponibilizar os procedimentos para ganhar em objetividade, talvez mais para frente. Assim, vou disponibilizar a base que utilizei. Para tanto coloquei ela no [github]("http://raw.githubusercontent.com/RodrigoAnderle/Artigos-Reproduz-veis/master/Fatores%20Espaciais%20Comuns%20(RBERU)/NE1991.csv"). O arquivo conta com os códigos municípais com seis dígitos. As taxas de crescimento da produtividade, em logarítmo, para os diferentes períodos: 1991-2010, 1991-2000, 2000-2010. Também estão ali as produtividades em logaritmo dos anos de 1991 e 2000. Para essa variável foi considerado o salário médio do município, por hora trabalhada. Além disso estão disponíveis as variáveis de controle para os anos de 1991 e 2000. As variáveis de controle são Escolaridade, percentual da população com ensino médio completo, grau de urbanização, percentual de analfabetos na população, população em logaritmo, horas trabalhadas, salário e *dummys* para os estados. Não vou detalhar tudo, mas para maiores informações você pode olhar a dissertação, o artigo, ou deixar um comentário.

```{r, results = 'asis'}
BASE <- read.csv("http://raw.githubusercontent.com/RodrigoAnderle/Artigos-Reproduz-veis/master/Fatores%20Espaciais%20Comuns%20(RBERU)/NE1991.csv", header = T)
stargazer(head(BASE), type = "html")
```

## Convergência Absoluta

  A convergência absoluta é mais simples de identificar. Apenas em uma figura gráfica já é possível saber se ela conteceu ou não.
  
```{r}
library(ggplot2)
ggplot(BASE) + 
  geom_point(aes(x = lnProd1991,y = lng9110), color = "blue") +
  geom_point(aes(x = lnProd1991, y = lng9100), color = "red") +
  geom_point(aes(x = lnProd2000, y = lng0010), color = "green") +
  labs(y = "Taxa de Crescimento", x = "Produtividade Inicial")

```
  
  A inclinação negativa dos pontos, significa que a convergência absoluta. Ou seja, municípios mais pobres, com menor Produtividade Inicial tem maiores taxas de crescimento. 
  
### Regressão

#### Convergência Absoluta

  A regressão para convergência absoluta é uma regressão simples, tal que:
  
  $$\log(Taxa de Crescimento Produtvidade) = \alpha + \beta Produtividade Inicial + \varepsilon  $$
  
  Para a estimação se utiliza o comando `lm` de *linear model* (regressão linear).
  
```{r, results = 'asis'}
CA9110<-lm(lng9110~lnProd1991, data=BASE)
CA9100<-lm(lng9100~lnProd1991, data=BASE)
CA0010<-lm(lng0010~lnProd2000, data=BASE)
stargazer(CA9110, CA9100, CA0010, type = "html")
```
  
  Mais uma vez, para ganhar em objetividade, não estou organizando as tabelas, só replicando os resultados. Para ser sincero, na dissertação e no artigo utilizei o Excel mesmo. Hoje já tenho um pouco mais de *know-how* no R, mas ainda não parei para olhar tabelas. Assim fica para uma próxima também.

#### Convergência Condicionada

  A covnergência condicionada, como o nome sugere, condiciona a regressão as variáveis de controle. A ideia é filtrar variações que possam ser causadas por outras motivações. Como por exemplo tamanho da população, escolaridade, estrutura produtiva. Tudo isso afeta a variável renda de alguma forma e as diferentes composições devem influenciar diferentemente nas taxas de crescimento.
  O modelo é semelhante:
  
  $$\log(Taxa de Crescimento Produtvidade) = \alpha + \beta_0 Produtividade Inicial + \beta_iControles + \varepsilon  $$
  
  E as regressões também são análogas:
  
```{r, error = F, warning = FALSE}
CC9110 <- lm(lng9110~lnProd1991+EMedio1991+Analf1991
	+Urb1991+LnPop1991+Indus1991+Serv1991+Gini1991, data=BASE)
CC9100 <- lm(lng9100~lnProd1991+EMedio1991+Analf1991
	+Urb1991+LnPop1991+Indus1991+Serv1991+Gini1991, data=BASE)
CC0010 <- lm(lng0010~lnProd2000+EMedio2000+Analf2000
	+Urb2000+LnPop2000+Indus2000+Serv2000+Gini2000, data=BASE)
stargazer(CC9110, CC9100, CC0010, type = "html")
```

```{r}
library(dotwhisker)
dwplot(list(CC9110, CC9100, CC0010))
```


## Comentários finais

  Pois bem, está um pouco superficial. Não estou comentando os resultados, pois o objetivo aqui é disponibilizar os *scripts* para reprodução. Nem detalhei muito os comandos ou arrumei as tabelas de resultados, mas isso era para concluir outro objetivo desse *post*: começar a publicar essa série de uma vez!!
  Caso queira mais detalhes pergunte nos comentários, para as próximas postagens tentarei ser mais detalhista.
  
  
